【裁判字號】    89,訴,275
【裁判日期】    890627
【裁判案由】    盜匪
【裁判全文】
台灣基隆地方法院刑事判決                          八十九年度訴字第二七五號
    公  訴  人  台灣基隆地方法院檢察署檢察官
    被      告  乙○○
    輔  佐  人  林其珍
    指定辯護人  甲○○
右列被告因盜匪案件，經檢察官提起公訴（八十九年度偵字第一二七０號），本院判
決如左：
    主      文
乙○○無罪。
    理      由
一、公訴意旨略以：被告乙○○意圖為自己不法之所有，於民國八十九年三月九日晚
    間八時許，在基隆市○○路二十六號前，持其所有之剪刀一支，抵住被害人李國
    隆之咽喉近胸口處，致使被害人無法抗拒，而強取被害人行乞所得之新台幣（下
    同）二十元；得手後，將離去時，被害人見剪刀已移開，即趁機抓住被告之手臂
    ，使該二十元掉落地面；乙○○逃跑時，為警聞聲趕來而當場查獲，因認被告涉
    有懲治盜匪條例第五條第一項之盜匪罪嫌云云。
二、公訴人認為被告涉有前述犯行，係以公訴事實業據被害人於警訊時指陳歷歷，並
    有剪刀一支扣案及贓物領據一紙在卷可資佐證；何況，被告亦於警訊時坦承以剪
    刀比對著被害人，再伸手去拿錢云云，而為其論據。
三、訊據被告堅決否認其有前述之犯行；輔佐人即被告之兄林其珍辯稱：被告頭部以
    前開過刀，精神有問題；案發地點乃基隆廟口鬧區，騎樓攤位擁擠；被害人坐於
    攤位前行乞；被告略有酒意而走路不穩，不慎踢到行乞用之塑膠盆，致盆內銅板
    二十元彈落地面；被告猶不自覺而前行，未向被害人道歉，致使被害人不悅而向
    被告大聲理論。警察趕至，才在被告身上找出塑膠小剪刀。被告始終未有持剪刀
    比畫之行為，更無強取二十元之行為等語。
四、按犯罪事實應依證據認定之，無證據不得推定其犯罪事實，刑事訴訟法第一百五
    十四條定有明文。次按被告之自白不得作為有罪判決之唯一證據；仍應調查其他
    必要之證據，以察其是否與事實相符，刑事訴訟法第一百五十六條第二項亦規定
    甚詳。申言之，被告之自白縱使具有任意性，苟無補強證據，亦無從擔保自白之
    真實性，以是之故，立法推定其證據證明力不足，必待第二證據即補強證據出現
    ，始得察其自白是否與事實相符。被告以外之人所為之供述證據，無論出於共犯
    、同案被告、被害人、告訴人或證人，其證據價值更為薄弱，縱使證人有具結偽
    證之處罰，亦無從擔保其證言之真實性，如係此等之人所為單一之指述，當然推
    定其證據證明力不足，無需探究其指述之真實性如何。此所以有數量法則（數量
    規則）之產生。蓋數量法則乃證據容許性規則之一，而補強法則乃數量法則之一
    。除前述被告之自白必須補強證據加以補強外，主要待證事實需有證人（廣義證
    人包括共犯、同案被告、被害人、告訴人等）二人以上，亦即單一證人之證言，
    仍須依其他第二證據加以補強（見陳樸生著刑事證據法第七章第三節第五三四頁
    ）。進而言之，自白係被告之認罪行為，其證據證明力最強，立法猶規定不得作
    為有罪判決之唯一證據；則舉重以明輕，被告以外之人之指述或證述，尤亦不得
    作為有罪判決之唯一證據。何況，在證據法則上，即證據資料尚有對被告有利之
    存疑時，如無法依客觀方法排除此項合理之可疑時，依「罪疑利益歸被告原則」
    ，不得以此項證據資料作為有罪判決之依據。再者，認定被告有罪之事實應憑證
    據；如未能發現相當之證據，或證據不足以證明，自不能以推測或擬制之方法，
    以為裁判之基礎；且認定事實所憑之證據，其為訴訟上之證明，須達於通常一般
    人均不致有所懷疑，而得確信其為事實之程度者，始得據為有罪之認定；倘其證
    明尚未達到此一程度，而有合理之懷疑存在時，尚難為有罪之認定基礎；苟積極
    證據不足為不利於被告事實之認定時，即應為有利於被告之認定，更不必有何有
    利之證據（最高法院三十年上字第八一六號、四十年台上八六號、七十六年台上
    字第四九八六號判決參照）。徵諸被告既無自證己罪之義務，更無自證無罪之義
    務，此乃當然之法理。
五、經查：被告在審判中常常答非所問，其輔佐人指稱其早年頭部開過刀，精神有問
    題等情，應非無稽。其次，被害人於警訊時，既稱其見被告持剪刀相向而無法抵
    抗，又稱見有機會即捉住被告之手，零錢便掉下來，被告即逃跑，其便追趕云云
    ，既無法抵抗又能夠追趕，其指述不合常情，已難輕信。被告於警訊時，或稱其
    只是伸手去拿錢，或稱其只是用剪刀比對著被害人，別無其他犯罪情節之敘述，
    則其於警訊中答非所問之情形，亦不難想見。何況，依八十七年一月二十一日修
    正刑事訴訟法第一百條之一第一項規定：「訊問被告應全程連續錄音，必要時，
    並應全程連續錄影，但有急迫情況且經記明筆錄者，不在此限。」依此，錄音乃
    警察詢問時之強制規定。因此，其第二項更進而規定證據排除原則：「筆錄內所
    載之被告陳述，與錄音或錄影之內容不符者，除有前項但書情形外，其不符之部
    分，不得作為證據。」觀其提案條文原為：「訊問被告應全程連續錄音，必要時
    ，並應全程連續錄影。被告之陳述未經錄音或錄影者，不得作為證據。」其修正
    理由為「為建立詢問筆錄公信力，以擔保程序合法，所以詢問過程應全程連續錄
    音並錄影．．．以期發現真實，並確保自白之任意性。」三讀時，雖為配合急迫
    狀況之例外情形而為文字修正如現行條文；然現行條文依然規定「其不符之部分
    ，不得作為證據」，而排除其不符合部分之證據能力。所謂不符，包括筆錄內容
    係錄音或錄影內容所無及筆錄內容與錄音或錄影內容兩歧而言。茲筆錄內容係錄
    音或錄影內容所無者，既不得作為證據，舉輕以明重，筆錄內容並無錄音或錄影
    可考者，更無法確保其自白之任意性，尤不得作為證據。本件警察之詢問既未依
    規定錄音，其筆錄亦未載明有何急迫情況，本院認為其筆錄之制作違背上述強制
    規定，並無證據能力，不得作為證據。據此，則被告在警訊中不利於己之陳述即
    不得供為不利被告事實之認定依據。茲警訊筆錄既遭排除證據能力，則公訴人所
    舉被害人警訊之指訴亦一併遭到排除。所餘剪刀及贓物領據，並非主要證據，更
    無從證明被告有何強盜之犯行。何況，告訴人與被告之利益相反，其指訴又以使
    被告受刑事處罰為其目的，本難以其指訴為憑，而論被告以罪責。再者，被害人
    屢經傳喚未到，惟輔佐人前述所辯內容，已經在場證人即在廟口設攤之丁○○、
    丙○○二人一致證明屬實，則被告並無強盜之行為甚明，本件應係被害人挾怨誣
    指無疑。綜上所述，被告所辯其並未參與犯罪等情，極有可能為真，就客觀而言
    ，即為有利被告之合理可疑存在，在無客觀方法以排除此項合理可疑時，依前述
    罪疑利益歸被告原則，應為有利於被告之認定，無從認定其有強盜之犯行。此外
    ，復查無其他積極證據足以證明被告有前述之犯行，揆諸上述規定，不能證明被
    告犯罪，自應為其無罪之諭知。
六、據上論結，應依刑事訴訟法第三百零一條第一項判決如主文。
本案經檢察官林楨森到庭執行職務。
中      華      民      國    八十九    年      六      月    二十七    日
                            台灣基隆地方法院刑事庭
                                        法  官  陳  志  祥
右正本證明與原本無異。
如不服本判決，應於送達後十日內，向本院提出上訴狀。
中      華      民      國    八十九    年      六      月    二十九    日
                                        書記官  陸  清  敏


司法院資訊處製作；財團法人民間司法改革基金會備份。
